ACORDAO-COMPLETO-2406586

ACÓRDÃO 1105/2020 ATA 15/2020 - PLENÁRIO

VISTOS, relatados e discutidos estes autos de Representação autuada a partir do Ofício 787/2019- MPC/PG, por meio do qual o Procurador-Geral do Ministério Público junto ao Tribunal de Contas do Distrito Federal (MPTCDF) , Dr. Marcos Felipe Pinheiro Lima, noticia a esta Corte de Contas possíveis irregularidades na Secretaria de Estado de Saúde do Distrito Federal (SES-DF) referentes à ausência de realização de concurso público para o cargo de Agente de Vigilância Ambiental;
ACORDAM os Ministros do Tribunal de Contas da União, reunidos em Sessão Plenária, diante das razões expostas pelo Relator, em: 
9.1. conhecer da Representação, satisfeitos os requisitos de admissibilidade constantes nos arts. 235 e 237, inciso III, do Regimento Interno deste Tribunal, e no art. 103, § 1º, da Resolução - TCU 259/2014, para no mérito, considerá-la parcialmente procedente;
9.2. dar ciência ao representante de que o assunto está sendo tratado no âmbito do TC Processo 006.652/2019-0, cuja última deliberação é o Acórdão 787/2020-TCU-Plenário de relatoria Ministro Augusto Nardes;
9.3. dar ciência desta deliberação, bem como do Relatório e do Voto que a fundamentaram, ao Ministério Público junto ao Tribunal de Contas do Distrito Federal e ao Ministério Público Federal, por relacionar-se com o Termo de Ajustamento de Conduta 1/2019 realizado no âmbito do Procedimento Administrativo n. 1.16.000.002883/2018-12;
9.4. arquivar, com base no art. 169 do Regimento Interno/TCU, o presente processo.

Representação sobre possíveis irregularidades concernentes à ausência de realização de concurso público para o cargo de Agente de Vigilância Ambiental, devido a prorrogações sucessivas de  termos de ajustes de conduta (TAC).

Secretaria de Estado de Saúde do Distrito Federal.

3. Interessados/Responsáveis: não há.

Ministro Raimundo Carreiro.

13.1. Ministros presentes: José Mucio Monteiro (Presidente), Walton Alencar Rodrigues, Benjamin Zymler, Aroldo Cedraz (Relator), Raimundo Carreiro (Revisor), Ana Arraes e Bruno Dantas.
13.2. Ministros com voto vencido: Raimundo Carreiro (Revisor) e Ana Arraes.
13.3. Ministros-Substitutos presentes: Marcos Bemquerer Costa, André Luís de Carvalho e Weder de Oliveira.

AROLDO CEDRAZ

Adoto como Relatório a instrução aprovada no âmbito da Secretaria de Controle Externo da Saúde - SecexSaúde, transcrita a seguir com ajustes de forma (peça 6) :
"INTRODUÇÃO
Cuidam os autos de representação do então Procurador Geral do Ministério Público de Contas do Distrito Federal, Sr. Marcos Felipe Pinheiro Lima, acerca de possíveis irregularidades na Secretaria de Estado da Saúde do Distrito Federal (SES/DF) , concernentes à ausência de realização de concurso público para o cargo de Agente de Vigilância Ambiental, pois vige há mais de uma década termos de ajustes de conduta (TAC) firmados entre a Fundação Nacional de Saúde (Funasa) , Ministério da Saúde (MS) e Governo do Distrito Federal (GDF) , os quais autoriza que servidores federais sejam cedidos à SES/DF nas atividades de combate às endemias e zoonoses.
EXAME DE ADMISSIBILIDADE
Inicialmente, deve-se registrar que a referida representação preenche os requisitos de admissibilidade constantes no art. 235 do Regimento Interno do TCU, haja vista a matéria ser de competência do Tribunal, referir-se a responsável sujeito a sua jurisdição, estar redigida em linguagem clara e objetiva, conter nome legível, qualificação e endereço dos representantes, bem como encontrar-se acompanhada do indício concernente à irregularidade ou ilegalidade.
1.1. Além disso, o Procurador Geral do Ministério Público de Contas do Distrito Federal possui legitimidade para representar a este Tribunal, consoante disposto no inciso IV do art. 237 do Regimento Interno do TCU.
1.2. Ainda, conforme dispõe o art. 103, § 1º, in fine, da Resolução - TCU 259/2014, verifica-se a existência do interesse público no trato da suposta irregularidade, haja vista referir-se à situação de servidores da Funasa/Ministério da Saúde que se encontram cedidos ao GDF de forma temporária desde, pelo menos, o ano de 2010, contrariando a tese defendida por tribunais pátrios, que não admite o desempenho de funções públicas por conveniados (peças 1, p. 2-3) .
1.3. Dessa forma, a representação poderá ser apurada, para fins de comprovar a sua procedência, nos termos do art. 234, § 2º, segunda parte, do Regimento Interno do TCU, aplicável às representações de acordo com o parágrafo único do art. 237 desse mesmo normativo.
1.4. Presentes os requisitos de admissibilidade, deve-se, preliminarmente, realizar exame sumário acerca do risco, da materialidade e da relevância dos fatos noticiados pelos representantes, em conformidade com o art. 106, da Resolução - TCU 259/2014, com o propósito de analisar a viabilidade do prosseguimento e do aprofundamento da matéria em face da racionalidade administrativa e da maior eficiência dos trabalhos de fiscalização da Corte Federal de Contas.
EXAME SUMÁRIO
De acordo com o item 15 do Anexo I da Portaria - Segecex 12/2016, por se entender o processo como admissível, será realizado a seguir o exame sumário acerca do risco para a unidade jurisdicionada, da materialidade e da relevância dos fatos noticiados, prescritos no caput do art. 106 da Resolução - TCU 259/2014, considerando-se as premissas indicadas na Instrução Normativa - TCU 63/2010, conforme segue:
Fatos noticiados
O Representante trouxe aos autos, por meio do Ofício 103/2019-GPCF, datado de 19/10/2019 (peça 1, p. 2-3) , as seguintes informações:
o Governo do Distrito Federal ao invés de realizar concurso para o cargo de Agente de Vigilância Ambiental, tem prorrogado, por mais de dez anos, um TAC firmado entre a Funasa, Ministério da Saúde e Governo do Distrito Federal, autorizando que servidores federais sejam cedidos à SES/DF nas atividades de combate às endemias e zoonoses;
o TAC que deveria ter caráter transitório, tornou-se definitivo, mesmo dispondo em seu texto que seria reavaliado em face da realização do concurso público;
os contemplados com o TAC não cumprem a jornada, não precisam comprovar grau de escolaridade compatível; e recebem valores salariais/indenizações desproporcionais, se comparados aos servidores públicos do quadro. Quando instada a se pronunciar sobre o pagamento desses valores, a SES/DF não prestou esclarecimentos;
quando instada a fornecer informações ao Ministério Público de Contas do Distrito Federal, a SES/DF optou ror responder de forma abrangente, sem justificar o motivo pelo qual não realiza concurso, continuando a valer-se de convênios celebrados com o Ministério da Saúde, que contemplam mais de setecentos servidores, além de requisição de servidores da Funasa; e
é conhecida a tese em tribunais pátrios no sentido de inadmitir o desempenho de funções públicos por conveniados (MS 12575, STJ, RE 223.903 AgR, STF; TJSP. ADI 990.10.196095-8, Órgão Especial, Rel. Des. Renato Nalini, v.u., 17/11/2010) .
Análise geral dos fatos noticiados
Embora o Procurador Geral do Ministério Público de Contas do Distrito Federal não tenha encaminhado na sua representação qualquer documento junto aos Ofícios 787/2019-MPC/PG, datado de 31/10/2019 (peça 1, p. 1) , e 103/2019-GPCF, datado de 16/10/2019 (peça 1, p. 2-3) , a cópia do último Termo de Compromisso de Ajustamento de Conduta foi localizada a partir de pesquisa realizada na internet (TAC 1/2019; peça 3) e foi lavrado no dia 22/10/2019 pelo Secretário de Estado da Saúde do Distrito Federal, pelo Coordenador Geral de Pessoas do Ministério da Saúde e por membros do Ministério Público Federal.
1.5. Para a lavratura do TAC 1/2019 foram feitas algumas considerações, cujas principais delas encontram-se listadas a seguir (peça 3, p. 1-4) :
tramita no 4º Ofício de Atos Administrativos, Consumidor e Ordem Econômica da Procuradoria da República no Distrito Federal, o Procedimento Administrativo 1.16.000.002883/2018-12, que tem por finalidade avaliar a possibilidade de renovação do TAC 1/2015 ou celebração de novo termo, tendo como objetivo a cessão de servidores federais à SES/DF nas atividades de combate às endemias e zoonoses;
é reconhecida a necessidade excepcional de prestação de serviços para o controle de endemias e zoonoses, e a possibilidade de redução de agravos e doenças à população, mediante campanhas de esclarecimento e educação, ações de prevenção e detecção de focos de transmissão de doenças;
desde 2010, pelo menos, o Governo do Distrito Federal vem contando com a cessão de servidores federais para realizar as atividades de combate a endemias, inicialmente vinculados à Funasa e posteriormente ao Ministério da Saúde;
desde 2010, pelo menos, a Funasa e, posteriormente, o Ministério da Saúde vêm admitindo que os servidores abrangidos por este instrumento sejam contemplados com as respectivas gratificações/indenizações de campo;
eventual interrupção na continuidade desse serviço, antes de que o GDF possa substituir os servidores cedidos por quadro próprio de servidores, configuraria violação do direito fundamental à preservação da saúde e desconsideraria as necessidades reais da política de combate às endemias;
por meio do Processo SEI 00060-00517013/2018-37, a SES/DF solicitou à Secretaria de Estado de Fazenda, Planejamento, Orçamento e Gestão do Distrito Federal (SEFP/DF) a realização de concurso público para preenchimento de cargos relacionados a vigilância epidemiológica, porém ainda sem autorização ou previsão para realização do certame;
a cessão a que se refere este ajuste tem por fundamento o Convênio MS/SES 1/2015, publicado no DOU n. 180, de 21/9/2015, e que se encontra vigente, com a possibilidade de prorrogação;
os servidores integrantes do quadro de pessoal do Ministério da Saúde, quando cedidos para atuação no SUS, no âmbito estadual, municipal ou distrital, ficam subordinados ao órgão cessionário;
nos termos do art. 16 da Lei 8.216/1991, com a atualização do valor pelo Decreto 562, de 2/7/1992, será concedida, nos termos do regulamento, indenização de Cr$ 33.480,00 (trinta e três mil quatrocentos e oitenta cruzeiros) por dia, aos servidores que se afastarem do seu local de trabalho, sem direito à percepção de diária, para execução de trabalhos de campo, tais como os de campanhas de combate e controle de endemias;
de acordo com o Decreto 5.992, de 19/12/2006, é indispensável que o servidor se afaste da zona considerada urbana de seu município de sede para execução de atividades nas campanhas de combate e controle de endemias;
o Coordenador-Geral de Pessoas do Ministério da Saúde é a autoridade a quem compete avaliar a regularidade do exercício de atividades que façam jus à indenização prevista no art. 16 da Lei 8.216/1991 e determinar o seu pagamento, conforme previsto na Portaria GM/MS 1.419, de 8/6/2017;
o Ministério Público do Distrito Federal e Territórios (MPDFT) , por meio de sua 3ª Promotoria de Justiça de Defesa da Saúde (Prosus) , sugeriu ao Ministério Público Federal que, caso renovado o TAC 1/2015, fosse inserida cláusula relativa ao controle de frequência, carga horária e produtividade dos agentes de vigilância ambiental, tendo em vista as informações apuradas no Procedimento Administrativo 08190.218575/16-01, em tramitação naquele órgão, que tem por objeto o acompanhamento da supervisão dos Agentes de Vigilância Ambiental em exercício na Secretaria de Saúde do Distrito Federal (Ofício n. 154/2019 - 3ª Prosus, de 22/2/2019) ;
 para atender à necessidade apontada na alínea anterior, foram incluídas de forma expressa, as seguintes cláusulas no instrumento aqui analisado: (i) cumprimento da jornada semanal de quarenta horas; (ii) envio mensal de relatório de atividade constando local de visitação, data e horário de visita, nome e assinatura do morador ou daquele que eventualmente tenha recebido a visita; (iii) cumprimento das métricas de atendimento diário das Diretrizes Nacionais para Prevenção e Controle de Epidemias de Dengue; (iv) criação de um Comitê Gestor do TAC, composto de membros do Ministério da Saúde e da SES/DF, para monitorar e supervisionar a execução de seus termos, com apresentação de relatórios periódicos;
o presente ajuste foi submetido à avaliação da Consultoria Jurídica do Ministério da Saúde, que opinou pela viabilidade jurídica da celebração desse TAC, conforme Parecer 00752/2019/CONJUR-MS/CGU/AGU, tendo sido observadas e agregadas ao instrumento todas as ponderações elencadas nesse parecer; e
a alocação dos servidores federais cedidos ao Distrito Federal para o combate às endemias e zoonoses foi objeto de atuação do Ministério Público Federal desde ao menos o ano de 2010, o que resultou nos TACs 1/2010 e 1/2015, sendo que o presente Termo de Compromisso reconhece a situação de fato já consolidada e sua necessidade para atender à população do Distrito Federal, aprimora os controles exercidos, restringe o pagamento de indenização às atividades exercidas em área rural, além de prever a obrigação de realização de concurso público pelo Distrito Federal com o objetivo de substituir a mão-de-obra cedida por servidores próprios.
1.6. Analisando os termos do TAC 1/2019 (peça 3) , pode-se constatar que todos os considerandos mencionados no subitem anterior encontram-se devidamente incorporados nas suas cláusulas. 
1.7. Cabe ressaltar que, de acordo com a sua Cláusula 4ª, restou estabelecido que a SES/DF, no prazo de vigência desse TAC 1/2019, deverá providenciar a realização de concursos públicos com vistas ao preenchimento de vagas nas áreas de epidemiologia e de vigilância ambiental, a fim de substituir gradualmente dos servidores relacionados nesse termo (peça 3, p. 6) . Conforme Cláusula 5ª, o prazo de vigência desse TAC será de dois anos, contados a partir de 1º/9/2019 (peça 3, p. 6) .
1.8. Partindo para a análise específica do objeto dessa representação, tem-se que o seu ponto principal reside na não realização de concurso público para o cargo de Agente de Vigilância Ambiental, por parte do GDF, tendo em vista que pelo menos desde a celebração do TAC 1/2010, diversos servidores federais encontram-se cedidos ao Distrito Federal para atuar no combate às endemias e zoonoses.
Risco para a unidade jurisdicionada
Em 2018, esta Corte de Contas realizou auditoria com o objetivo de verificar se a estratégia que vinha sendo acolhida pela Funasa estava incorporando as metas e os objetivos do Plano Nacional de Saneamento Básico (Plansab) e da Agenda 30 (conjunto de programas, ações e diretrizes que orientarão os trabalhos das Nações Unidas e de seus países membros rumo ao desenvolvimento sustentável) . Trata-se do Processo TC Processo 010.658/2018-1.
1.8.1. Após o estabelecimento de questões de auditoria e a execução propriamente dita, foi identificado, dentre outros, um achado de auditoria que guarda relação estreita com o objeto da presente representação, qual seja, a estimativa de redução aproximada de 90% do quadro de pessoal da Funasa nos próximos quatro anos, podendo colocar em risco a sua viabilidade operacional.
1.8.2. O Plenário deste Tribunal julgou o referido processo em 28/11/2018, tendo decidido determinar à Funasa que apresentasse plano de ação com o encaminhamento da situação dos 1.671 servidores cedidos, com justificativas do que será feito diante do quadro iminente de redução de quase 87% de todos seus recursos humanos disponíveis, sem previsão de realização de concurso público em horizonte de curto prazo; e caso a decisão fosse no sentido de manter a cessão dos servidores, que apresentasse estratégias a serem adotadas para superar o déficit do quadro de pessoal, alternativamente ao pedido de realização de concurso público (item 9.1, subitem 9.3, do Acórdão 2781/2018-TCU-Plenário (relatoria do Ministro Augusto Nardes) .
1.8.3. O processo de monitoramento das determinações do acórdão mencionado no parágrafo anterior foi autuado no dia 29/3/2019, sob número TC Processo 006.652/2019-0, e encontra-se pendente de decisão de mérito.
1.8.4. Trazer informações acerca dessa auditoria realizada em 2018 na Funasa se mostra relevante a fim de contextualizar o tema da presente representação, pois a situação específica da cessão de servidores da Funasa para outros órgãos da Administração Pública vem trazendo, ao longo desses últimos anos, problemas estruturais que já afetam a sustentabilidade dessa fundação e, por que não dizer, a sua própria existência.
1.9. Importante ressaltar que a cessão dos servidores do Ministério da Saúde para a SES/DF se deu mediante o Convênio 1/2015, firmado no dia 1º/9/2015, e com vigência de sessenta meses, conforme extrato do Diário Oficial da União à peça 4, p. 97, o que confirma a informação prestada pela Procuradora da 2ª Procuradoria do Ministério Público de Contas do Distrito Federal no Ofício 103/2019-GPCF (peça 1, p. 2-3) . Vale destacar que a vigência desse convênio se encerra em 31/8/2020.
1.10. A partir dos termos do Convênio 1/2015 mencionado no parágrafo anterior, pode-se perceber que o prazo de sessenta meses de sua vigência fere o pressuposto da temporariedade inerente às cessões de servidores, principalmente quando foi noticiado que essa situação perdura, pelo menos, desde o ano de 2010.
1.11. É importante ressaltar que a cessão de servidores entre órgãos da Administração Pública se destina a concretizar a cooperação entre os órgãos cedente e cessionário e deve ocorrer não só durante um período certo e determinado, mas deve respeitar o princípio da razoabilidade, pois não pode caracterizar a perpetuação de situações funcionais, visto que a sua execução deve sempre se verificar em caráter excepcional, precário e transitório.
1.12. Isso porque, quando a cessão de servidores públicos passa a ser por um prazo demasiadamente longo, permite a prática de possíveis desvios nas atribuições originárias dos cargos ou empregos públicos envolvidos, representando uma verdadeira burla à regra do concurso público, ferindo o estabelecido no art. 37, inciso II, da CF/1988, que estabelece que a investidura em cargo ou emprego público depende de aprovação prévia em concurso público de provas ou de provas e títulos, de acordo com a natureza e a complexidade do cargo ou emprego, na forma prevista em lei, ressalvadas as nomeações para cargo em comissão declarado em lei de livre nomeação e exoneração.
1.13. Demonstrado que a cessão de servidores deve ser sempre em caráter transitório, passa-se a analisar o caso concreto desses servidores do Ministério da Saúde/Funasa que se encontram cedidos à Secretaria de Estado da Saúde do Distrito Federal.
1.14. Conforme visto em parágrafos anteriores, o Convênio 1/2015 encerra sua vigência em 31/8/2020 e, aliado a isso, foi firmado em 22/10/2019 o TAC 1/2019 (peça 3) , conforme mencionado no parágrafo 5 anterior, que prevê na sua Cláusula 4ª, que a SES/DF, durante o seu prazo de vigência, deve providenciar a realização de concurso (s) público (s) com vistas ao preenchimento de vagas nas áreas de epidemiologia e de vigilância ambiental, a fim de substituir gradualmente os servidores relacionados nesse termo (peça 3, p. 6) . O prazo de vigência estipulado nesse TAC foi de dois anos, contados a partir de 1º/9/2019, conforme estabelecido em sua Cláusula 5ª (peça 3, p. 6) .
1.15.  Foi também informado no TAC 1/2019 que já existe no âmbito do GDF o Processo SEI 00060-00517013/2018-37, no qual a Secretaria de Saúde do Distrito Federal solicitou à Secretaria de Estado de Fazenda, Planejamento, Orçamento e Gestão do Distrito Federal (SEFP/DF) a realização de concurso público para preenchimento de cargos relacionados a vigilância epidemiológica (peça 3, p. 3) .
1.16. Foi publicado no Diário Oficial do Distrito Federal do dia 6/3/2020, um quadro referente à Lei de Diretrizes Orçamentárias de 2020, tratando especificamente de "despesas de pessoal autorizadas a sofrerem acréscimos" e nele consta expressamente a autorização para realização de concurso público para prover 1.000 vagas para o cargo de "agente de vigilância ambiental em saúde" no GDF (peça 5, p. 1) .
1.17. Dessa forma, pode-se concluir que o risco para a unidade jurisdicionada se encontra minimizado em virtude das ações que já estão sendo tomadas pelo GDF no sentido de realizar o concurso público para o cargo de "agente de vigilância ambiental em saúde", em substituição aos servidores federais que se encontram cedidos à SES/DF. Aliado a isso, consta do TAC 1/2019 cláusula específica determinando a essa secretaria de saúde que providencie, no prazo de vigência desse instrumento, "a realização de concurso público, com vistas ao preenchimento de vagas nas áreas de epidemiologia e de vigilância ambiental, em substituição gradual dos servidores relacionados no TAC" (peça 3, p. 6) .
Materialidade
Quanto à materialidade, tem-se que o único ponto levantado pelo representante nesse aspecto se referiu aos valores salariais/indenizações recebidos pelos servidores cedidos e que seriam desproporcionais quando comparado com os servidores do próprio quadro da SES/DF.
1.18. Ocorre que o art. 16 da Lei 8.216/1991 prevê o pagamento de uma indenização devida aos servidores que se afastarem do seu local de trabalho, sem direito à percepção de diária, para execução de trabalhos de campo, tais como os de campanhas de combate e controle de endemias e de acordo com o Decreto 5.992/2006, é indispensável que o servidor se afaste da zona considerada urbana de seu município de sede para execução dessas atividades.
1.19. A previsão de pagamento dessa indenização de campo encontra-se no Parágrafo Primeiro da Cláusula 1ª do TAC 1/2019 (peça 3, p. 5) e o seu pagamento será realizado pelo Ministério da Saúde, quando verificado o atendimento dos requisitos elencados no Parágrafo Segundo da Cláusula 1ª do TAC 1/2019 (peça 3, p. 5-6) .
1.20. Assim, diante dos fatos aqui analisados, não restou caracterizada a materialidade dos indícios de irregularidade apontados na representação.
Relevância dos fatos noticiados
No que se refere à relevância, o item 16, inciso III, do Anexo I, da Portaria - Segecex 12/2016, a define como "aspecto ou fato considerado importante, em geral no contexto do objetivo delineado, ainda que não seja material ou economicamente significativo".
1.21. Em que pese a relevância do tema tratado na presente representação, entende-se que com a publicação no Diário Oficial do Distrito Federal do dia 6/3/2020, contendo autorização específica para realização de concurso público para prover 1.000 vagas para o cargo de "agente de vigilância ambiental em saúde", sinaliza que o Governo do Distrito Federal busca solucionar o problema apontado na presente representação, tendo em vista, principalmente, que a vigência do Convênio 1/2015, firmado entre o Ministério da Saúde e a Secretaria de Estado da Saúde do Distrito Federal, encerra-se em 31/8/2020 (peça 4, p. 97) , conforme já comentado alhures.
Nesse contexto, não havendo motivo que justifique a imediata atuação do TCU na averiguação das irregularidades ora representadas, sugere-se, como melhor desfecho para estes autos, dar ciência:
à Secretaria de Estado da Saúde do Distrito Federal que a manutenção, nos seus quadros, dos servidores federais cedidos por meio do Convênio 1/2015, além do prazo de vigência que se encerra no dia 31/8/2020, afronta os princípios da razoabilidade e da obrigatoriedade do concurso para provimento de cargos públicos;
à Fundação Nacional de Saúde de que a prorrogação da vigência do Convênio 1/2015, que se encerra no dia 31/8/2020, afronta os princípios da razoabilidade e da obrigatoriedade do concurso para provimento de cargos públicos na Secretaria de Estado da Saúde do Distrito Federal, além de agravar a situação de carência de pessoal identificada por este Tribunal quando de auditoria realizada nessa fundação em 2018 (item 9.1, subitem 9.3, do Acórdão 2781/2018-TCU-Plenário; relatoria do Ministro Augusto Nardes; TC Processo 010.658/2018-1) ; e
ao Ministério da Saúde de que a prorrogação da vigência do Convênio 1/2015, que se encerra no dia 31/8/2020, afronta os princípios da razoabilidade e da obrigatoriedade do concurso para provimento de cargos públicos na Secretaria de Estado da Saúde do Distrito Federal, além de poder agravar a situação de carência de pessoal já identificada por este Tribunal na Fundação Nacional de Saúde quando de auditoria em 2018 (item 9.1, subitem 9.3, do Acórdão 2781/2018-TCU-Plenário; relatoria do Ministro Augusto Nardes; TC Processo 010.658/2018-1) .
CONCLUSÃO
O resultado do exame sumário indicou que os fatos trazidos aos autos na representação do Procurador Geral do Ministério Público de Contas do Distrito Federal, são considerados, cumulativamente, de baixo risco e de baixa materialidade, embora possa ser considerado relevante, o que leva esta unidade técnica a propor: (a) conhecer da representação; (b) dar ciência à Secretaria de Estado da Saúde do Distrito Federal, à Funasa e ao Ministério da Saúde na forma indicada no parágrafo 9 anterior; (c) cientificar o representante; e (d) arquivar o processo.
PROPOSTA DE ENCAMINHAMENTO
Ante todo o exposto, submetem-se os autos à consideração superior, propondo:
conhecer da presente representação, satisfeitos os requisitos de admissibilidade previstos nos arts. 235 e 237, inciso III, do Regimento Interno deste Tribunal, e no art. 103, § 1º, da Resolução - TCU 259/2014, para, no mérito, considerá-la parcialmente procedente;
dar ciência à Secretaria de Estado da Saúde do Distrito Federal que a manutenção, nos seus quadros, dos servidores federais cedidos por meio do Convênio 1/2015, além do prazo de vigência que se encerra no dia 31/8/2020, afronta os princípios da razoabilidade e da obrigatoriedade do concurso para provimento de cargos públicos, esse último insculpido no art. 37, inciso II, da Constituição Federal de 1988;
dar ciência à Fundação Nacional de Saúde de que a prorrogação da vigência do Convênio 1/2015, que se encerra no dia 31/8/2020, afronta os princípios da razoabilidade e da obrigatoriedade do concurso para provimento de cargos públicos na Secretaria de Estado da Saúde do Distrito Federal, além de agravar a situação de carência de pessoal identificada por este Tribunal quando de auditoria realizada nessa fundação em 2018 (item 9.1, subitem 9.3, do Acórdão 2781/2018-TCU-Plenário; relatoria do Ministro Augusto Nardes; TC Processo 010.658/2018-1) ;
dar ciência ao Ministério da Saúde de que a prorrogação da vigência do Convênio 1/2015, que se encerra no dia 31/8/2020, afronta os princípios da razoabilidade e da obrigatoriedade do concurso para provimento de cargos públicos na Secretaria de Estado da Saúde do Distrito Federal, além de poder agravar a situação de carência de pessoal já identificada por este Tribunal na Fundação Nacional de Saúde quando de auditoria em 2018 (item 9.1, subitem 9.3, do Acórdão 2781/2018-TCU-Plenário; relatoria do Ministro Augusto Nardes; TC Processo 010.658/2018-1) ;
cientificar o Ministério Público de Contas do Distrito Federal sobre esta deliberação; e
arquivar o presente processo, nos termos do art. 169, inciso V, do Regimento Interno do TCU."
	É o Relatório.

não há.

Não atuou.

REPRESENTAÇÃO. SECRETARIA DE ESTADO DE SAÚDE DO DISTRITO FEDERAL. AUSÊNCIA DE CONCURSO PÚBLICO. TERMO DE AJUSTE DE CONDUTA (TAC). AGENTE DE VIGILÂNCIA AMBIENTAL. PROVIMENTO PARCIAL. EXISTÊNCIA DE MONITORAMENTO ABERTO EM ASSUNTO CORRELATO. CIÊNCIA AOS ÓRGÃOS ENVOLVIDOS. ARQUIVAMENTO.

REPRESENTAÇÃO (REPR)

Secretaria de Controle Externo da Saúde (SecexSaude).

Trago à apreciação deste Colegiado Representação encaminhada por meio do Procurador Geral do Ministério Público de Contas do Distrito Federal, Dr. Marcos Felipe Pinheiro Lima, acerca de possíveis irregularidades na Secretaria de Estado da Saúde do Distrito Federal (SES/DF) , concernentes à ausência de realização de concurso público para o cargo de Agente de Vigilância Ambiental devido às sucessivas prorrogações dos termos de ajustes de conduta (TAC) firmados entre a Fundação Nacional de Saúde (Funasa) , o Ministério da Saúde (MS) e o Governo do Distrito Federal (GDF) , os quais autoriza a cessão de servidores federais à SES/DF para o combate às endemias e zoonoses.
2.	Conforme relatório transcrito anteriormente, em suma, o Douto Procurador Geral de Contas do DF encaminha informações acerca das sucessivas prorrogações do TAC firmado pela Funasa, pelo MS e pelo GDF, que vem permitindo a cessão de servidores federais à SES/DF desde 2010.
3.	Conheço da Representação formulada pelo Procurador Geral de Contas do Distrito Federal, uma vez que presentes os requisitos legais e regimentais, com fundamento nos art. 113, § 1º, da Lei 8.666/1993, c/c os arts. 235 e 237, IV do Regimento Interno do TCU.
4.	Considero que os elementos do processo foram adequadamente examinados pela Unidade Técnica, podendo ser acolhido como minhas próprias razões de decidir, sem prejuízo das considerações que passo a tecer.
5.	As análises realizadas sob os aspectos do risco, da materialidade e da relevância não justificam, nesse momento, a atuação direta do TCU, por isso me alinho à proposta ofertada pela SecexSaúde, de conhecer a presente Representação e dar ciência aos órgãos envolvidos acerca do fim da vigência do TAC ora representado e das conclusões da recente fiscalização (TC Processo 010.658/2018-1) realizada na Funasa.
6.	Importante mencionar que o cumprimento das determinações e das recomendações contidas no Acórdão 2781/2018-TCU-Plenário, de relatoria do Ministro Augusto Nardes, proferidas no âmbito da referida fiscalização (TC Processo 010.658/2018-1) , será objeto de monitoramento no TC Processo 006.652/2019-0, nesse sentido, julgo oportuno dar ciência ao representante deste monitoramento.
7.	Antes de concluir, é necessário comentar o impacto das propostas de encaminhamentos que trago à apreciação deste colegiado em relação à situação em que o Distrito Federal se encontra devido à pandemia causada pelo Covid-19. Ocorre que, até a presente data, diversos serviços públicos, assim como escolas e comércio, encontram-se fechados por meio de decreto do Governador do Distrito Federal.
8.	Destaco que nos considerandos que embasaram o Acórdão 787/2020-TCU-Plenário, relatoria Ministro Augusto Nardes, houve a preocupação de, em linha com o recém-aprovado Plano Especial de Acompanhamento das Ações de Combate à COVID-19 e às suas consequências, se causar o mínimo de interferência no funcionamento dos órgãos e entidades envolvidos na gestão da crise, de forma a não exigir demandas excessivas dos gestores que já se encontram sobrecarregados em face da atipicidade do cenário atual.
9.	Por fim, agradeço as considerações apresentadas pelo Exmo. Ministro Raimundo Carreiro em seu voto revisor, no entanto, considerando que o assunto está sendo tratado no âmbito do TC Processo 006.652/2019-0, entendo necessário dar ciência deste monitoramento ao representante. 
	Diante do exposto, com as devidas vênias, VOTO por que o Tribunal adote o acórdão que ora submeto a este Colegiado.
TCU, Sala das Sessões Ministro Luciano Brandão Alves de Souza, em 8 de abril de 2020.
AROLDO CEDRAZ 
Relator

Trata-se de Representação do então Procurador Geral do Ministério Público de Contas do Distrito Federal, Sr. Marcos Felipe Pinheiro Lima, acerca de possíveis irregularidades na Secretaria de Estado da Saúde do Distrito Federal (SES/DF) , concernentes à ausência de realização de concurso público para o cargo de Agente de Vigilância Ambiental. 
2.	O Representante informa que vige há mais de uma década termos de ajustes de conduta (TAC) firmados entre a Fundação Nacional de Saúde (Funasa) , Ministério da Saúde (MS) e Governo do Distrito Federal (GDF) , os quais autoriza que servidores federais sejam cedidos à SES/DF nas atividades de combate às endemias e zoonoses.
3.	A unidade técnica concluiu que os fatos trazidos aos autos são considerados, cumulativamente, de baixo risco e de baixa materialidade, embora possam ser considerados relevantes.
4.	Nesse passo, propõe:
"conhecer da presente representação, satisfeitos os requisitos de admissibilidade previstos nos arts. 235 e 237, inciso III, do Regimento Interno deste Tribunal, e no art. 103, § 1º, da Resolução - TCU 259/2014, para, no mérito, considerá-la parcialmente procedente;
dar ciência à Secretaria de Estado da Saúde do Distrito Federal que a manutenção, nos seus quadros, dos servidores federais cedidos por meio do Convênio 1/2015, além do prazo de vigência que se encerra no dia 31/8/2020, afronta os princípios da razoabilidade e da obrigatoriedade do concurso para provimento de cargos públicos, esse último insculpido no art. 37, inciso II, da Constituição Federal de 1988;
dar ciência à Fundação Nacional de Saúde de que a prorrogação da vigência do Convênio 1/2015, que se encerra no dia 31/8/2020, afronta os princípios da razoabilidade e da obrigatoriedade do concurso para provimento de cargos públicos na Secretaria de Estado da Saúde do Distrito Federal, além de agravar a situação de carência de pessoal identificada por este Tribunal quando de auditoria realizada nessa fundação em 2018 (item 9.1, subitem 9.3, do Acórdão 2781/2018-TCU-Plenário; relatoria do Ministro Augusto Nardes; TC Processo 010.658/2018-1) ;
dar ciência ao Ministério da Saúde de que a prorrogação da vigência do Convênio 1/2015, que se encerra no dia 31/8/2020, afronta os princípios da razoabilidade e da obrigatoriedade do concurso para provimento de cargos públicos na Secretaria de Estado da Saúde do Distrito Federal, além de poder agravar a situação de carência de pessoal já identificada por este Tribunal na Fundação Nacional de Saúde quando de auditoria em 2018 (item 9.1, subitem 9.3, do Acórdão 2781/2018-TCU-Plenário; relatoria do Ministro Augusto Nardes; TC Processo 010.658/2018-1) ;
cientificar o Ministério Público de Contas do Distrito Federal sobre esta deliberação; e
arquivar o presente processo, nos termos do art. 169, inciso V, do Regimento Interno do TCU."
5.	A proposta da unidade técnica foi acolhida pelo Relator.
6.	Na Sessão de 8/4/2020 pedi vista dos presentes autos para trazer aos autos as seguintes considerações.
7.	Como é notório o mundo enfrenta a pandemia provocada pelo vírus Covid-19. É relevantíssima ao caso a recente notícia dada pelo Ministério da Saúde de que o Distrito Federal é uma das unidades da Federação com maior média de casos de COVID-19 por habitante. Enquanto a média nacional situa-se em 4,3 casos para cada 100 mil habitantes, o DF apresenta 13,2 casos, segundo o Ministro da Saúde (fonte: https://g1.globo.com/df/distrito-federal/noticia/2020/04/03/df-tem-maior-incidencia-de-casos-de-covid-19-por-habitante-do-pais-diz-ministro-da-saude.ghtml, edição eletrônica de 3/4/2020) .
8.	Além disso, no campo da área econômica, estimativas iniciais da Secretaria de Economia do Distrito Federal sinalizam perdas de aproximadamente R$ 1 bilhão apenas com a arrecadação do ICMS (fonte: https://www.correiobraziliense.com.br, edição eletrônica de 2/4/2020) , em virtude das necessárias medidas de restrição de atividades comerciais.
9.	Diante desse quadro calamitoso, é evidente que o Distrito Federal deverá canalizar recursos adicionais para sua rede pública de saúde para mitigar os efeitos sinistros da pandemia, o que recrudescerá mais ainda a crise orçamentária, impactando, certamente, na intenção de realização de concurso público para provimento de cargo de Agente de Vigilância Ambiental.
10.	A situação é tão grave que o País se viu obrigado a adotar medidas excepcionais, como o reconhecimento do estado de calamidade pública no país (Decreto Legislativo 6, de 20/3/2020) . 
11.	Na mesma linha, foi aprovado pela Câmara, em primeiro turno, em 4/5/2020, o texto base da Proposta de Emenda à Constituição (PEC) nº 10/2020, que estabelece o "Orçamento de Guerra", que visa facilitar a gestão das ações de combate à pandemia.
12.	O Ministério da Economia implementou medidas econômicas de cerca de R$ 150 bilhões, podendo chegar a R$ 1 trilhão, segundo o Ministro Paulo Guedes. 
 (https://www.correiobraziliense.com.br/app/noticia/economia/2020/04/03/internas_economia,842228/coronavirus-pacote-emergencial-pode-chegar-a-r-1-trilhao-diz-guedes.shtml) 
13.	Em face da gravidade dos fatos, houve a suspensão de prazos em todos os Tribunais Superiores, no Senado Federal, da Receita Federal (inclusive para apresentação da declaração de imposto de renda) e no próprio TCU, mediante a Portaria TCU 71/2020, de 16/4/2020, que prorrogou, novamente, os prazos processuais, anteriormente prorrogados pela Portaria TCU 61/2020, de 19/3/2020, verbis:
"PORTARIA-TCU Nº 71, DE 16 DE ABRIL DE 2020.
Dispõe sobre prorrogação de suspensão dos prazos processuais no âmbito do Tribunal de Contas da União.
O PRESIDENTE DO TRIBUNAL DE CONTAS DA UNIÃO (TCU) , no uso de suas atribuições legais e regimentais;
considerando a declaração da Organização Mundial de Saúde (OMS) , que classificou como pandemia a doença causada pelo Novo Coronavirus (COVID-19) ;
considerando a deliberação do TCU na Sessão Plenária de 15/4/2020;
considerando que permanecem as dificuldades de locomoção resultantes da pandemia da doença causada pelo Novo Coronavirus (COVID-19) ; e
considerando que permanece a necessidade de adoção de medidas para a redução do potencial de contágio da COVID-19 e para a preservação da saúde das autoridades, dos servidores, estagiários, colaboradores e visitantes que frequentam as dependências do TCU, resolve:
Art. 1º Fica prorrogado, até 20 de maio de 2020, a suspensão dos prazos processuais estabelecida por meio da Portaria-TCU nº 61, de 19/3/2020.
Art. 2º Esta Portaria entra em vigor na data de sua publicação"
14.	Conforme registrado pela unidade técnica, foi publicado no Diário Oficial do Distrito Federal do dia 6/3/2020, autorização específica para realização de concurso público para prover 1.000 vagas para o cargo de "agente de vigilância ambiental em saúde". Tal fato sinaliza que o Governo do Distrito Federal busca solucionar o problema apontado na presente representação, tendo em vista, principalmente, que a vigência do Convênio 1/2015, firmado entre o Ministério da Saúde e a Secretaria de Estado da Saúde do Distrito Federal, encerra-se em 31/8/2020 (peça 4, p. 97) .
15.	Entretanto, diante desse cenário, e na linha do Plano de Acompanhamento das Ações de Combate à COVID-19, aprovado por este Tribunal na sessão plenária de 8/4/2020, julgo oportuno que, em adição à proposta de encaminhamento, seja dada ciência à Secretaria de Estado da Saúde do Distrito Federal, à Fundação Nacional de Saúde e ao Ministério da Saúde que, em face do cenário de crise nas áreas da saúde e fiscal, decorrentes da pandemia provocada pelo vírus Covid-19 e considerando o fim da vigência do Convênio 1/2015, que ocorrerá em 31/8/2020, envide tratativa com vistas a renegociar, em conjunto com o Governo do Distrito Federal e a Fundação Nacional de Saúde, e no caso do TAC o Ministério Público Federal, os prazos até então estabelecidos para a substituição dos servidores cedidos à SES/DF nas atividades de combate às endemias e zoonoses por meio do Convênio 1/2015.
16. 	Sobre a questão da situação causada pela pandemia do Covid-19, cito, também, o Acórdão 1068/2019-TCU-Plenário, proferido recentemente na Sessão Plenária de 29/4/2020, no âmbito do TC Processo 029.071/2019-4 (Relator: Ministro Vital do Rêgo) , do qual transcrevo o seguinte excerto do Voto:
Deixo de propor outras sugestões relativas ao tema, haja vista que este Tribunal, na sessão plenária de 8/4/2020, aprovou o Plano de Acompanhamento das Ações de Combate à COVID-19, no âmbito do qual está previsto o acompanhamento da renegociação e/ou flexibilização do pagamento dos valores de outorga nas concessões de aeroportos, a cargo da SeinfraRodoviaAviação e que terei a oportunidade de relatar e apresentar aos meus pares.
17.	Feitas essas considerações, voto por que seja adotado o acórdão que ora trago à apreciação deste colegiado, nos seguinte sentido:
	"9.1. com fundamento nos 235 e 237, inciso III, do Regimento Interno do TCU, bem como no art. 103, § 1º, da Resolução TCU 259/2014, conhecer da presente Representação, para, no mérito, considerá-la parcialmente procedente;
	9.2. dar ciência ao Secretário de Estado da Saúde do Distrito Federal, à Fundação Nacional de Saúde e ao Ministro de Estado da Saúde que, em face do cenário de crise nas áreas da saúde, na economia e na área fiscal, decorrentes da pandemia provocada pelo vírus Covid-19 e considerando o fim da vigência do Convênio 1/2015, envide esforços com vistas a renegociar, em conjunto com o Governo do Distrito Federal, a Fundação Nacional de Saúde, e o Ministério da Saúde, e no caso do TAC, o Ministério Público Federal, os prazos até então estabelecidos para a substituição dos servidores cedidos à SES/DF nas atividades de combate às endemias e zoonoses por meio do Convênio 1/2015;
	9.3. enviar cópia do presente Acórdão ao Ministério da Saúde, à Secretaria de Estado da Saúde do Distrito Federal, à Fundação Nacional de Saúde, ao Governo do Distrito Federal, ao Ministério Público de Contas do Distrito Federal e ao Ministério Público Federal,  informando que a presente deliberação, acompanhada do Relatório e do Voto que a fundamenta, está disponível para a consulta no endereço www.tcu.gov.br/acordaos, além de esclarecer que, caso requerido, o TCU poderá fornecer sem custos as correspondentes cópias, de forma impressa."
18.	Diante do exposto, com as devidas vênias, VOTO por que o Tribunal adote o acórdão que ora submeto a este Colegiado :
9.1. com fundamento nos 235 e 237, inciso III, do Regimento Interno do TCU, bem como no art. 103, § 1º, da Resolução TCU 259/2014, conhecer da presente Representação, para, no mérito, considerá-la parcialmente procedente;
9.2. dar ciência ao Secretário de Estado da Saúde do Distrito Federal, à Fundação Nacional de Saúde e ao Ministro de Estado da Saúde que, em face do cenário de crise nas áreas da saúde, na economia e na área fiscal fiscal, decorrentes da pandemia provocada pelo vírus Covid-19 e considerando o fim da vigência do Convênio 1/2015, envide esforços com vistas a renegociar, em conjunto com o Governo do Distrito Federal, a Fundação Nacional de Saúde, e o Ministério da Saúde, e no caso do TAC, o Ministério Público Federal, os prazos até então estabelecidos para a substituição dos servidores cedidos à SES/DF nas atividades de combate às endemias e zoonoses por meio do Convênio 1/2015;
9.3. enviar cópia do presente Acórdão ao Ministério da Saúde, à Secretaria de Estado da Saúde do Distrito Federal, à Fundação Nacional de Saúde, ao Governo do Distrito Federal, ao Ministério Público de Contas do Distrito Federal e ao Ministério Público Federal, informando que a presente deliberação, acompanhada do Relatório e do Voto que a fundamenta, está disponível para a consulta no endereço www.tcu.gov.br/acordaos, além de esclarecer que, caso requerido, o TCU poderá fornecer sem custos as correspondentes cópias, de forma impressa.
TCU, Sala das Sessões Ministro Luciano Brandão Alves de Souza, em 6 de maio de 2020.
RAIMUNDO CARREIRO
Revisor